臺灣高等法院高雄分院民事判決　　　 100年度家上易字第16號
上　　訴　　人
即附帶被上訴人　陳玟親
訴 訟 代 理 人　許世烜律師
被　上　訴　人
即 附帶上訴 人　廖魁隆
上列當事人間因請求給付扶養費等事件，上訴人對於民國100 年
7 月14日臺灣高雄地方法院99年度家訴字第47號第一審判決提起
上訴，被上訴人提起附帶上訴，本院於100 年10月26日辯論終結
，判決如下：
    主  文
上訴駁回。
原判決關於駁回附帶上訴人後開第三項之訴部分，暨訴訟費用之
裁判均廢棄。
附帶被上訴人應再給付附帶上訴人新臺幣壹萬肆仟柒佰元，及自
民國一百年七月一日起至清償日止，按年息百分之五計算之利息
。
其餘附帶上訴駁回。
第一、二審及附帶上訴訴訟費用由上訴人負擔五分之一，餘由被
上訴人負擔。
    事 實 及 理 由
一、被上訴人即附帶上訴人（下稱被上訴人）主張：伊與上訴人
    即附帶被上訴人（下稱上訴人）於民國96年3 月31日結婚，
    婚後育有未成年子女廖堉璇（女，97年3 月27日生）、廖軒
    毅（男，98年3 月23日生），現婚姻關係仍存續中。惟上訴
    人於98年5 月8 日無故離家迄今，未支付未成年子女扶養費
    用。而未成年子女現均為幼兒，每人每月必要開銷須支出保
    母費新臺幣（下同）26,000元、奶粉及副食品費約6,500 元
    、尿布及紙巾等日常衛生用品約5,000 至6,000 元、嬰兒衣
    物及醫療保健支出約4,000 元，合計每人每月約42,000元，
    自應由兩造共同負擔。上訴人每月收入達80,000餘元，伊每
    月收入僅約20,000元，則上訴人與伊負擔子女扶養費比例約
    為4 比1 ，依此計算，上訴人應負擔子女每人每月之扶養費
    為33,600元。惟自上訴人離家即98年5 月8 日起迄本件第一
    審言詞辯論終結之日即100 年6 月30日止，未成年子女上開
    扶養費用均由伊支付，伊自得本於不當得利之法律關係，請
    求上訴人返還上開期間之代墊費用。爰求為命上訴人應給付
    伊463,935 元，及自100 年7 月1 日起至清償日止，按年息
    5% 計 算利息之判決等情。（至原審駁回被上訴人其餘之訴
    部分未據上訴，駁回廖堉璇、廖軒毅之訴部分，經上訴人提
    起上訴後已撤回上訴，均已確定，茲不贅載。）
二、上訴人則以：兩造所生未成年子女廖堉璇、廖軒毅每人每月
    所需之扶養費用應以18,000元為適當，且就兩造學歷及經濟
    能力等狀況以觀，被上訴人與伊應平均分擔子女扶養費，故
    伊每月應負擔廖堉璇、廖軒毅之扶養費用為每人9,000 元。
    又伊因患有憂鬱症，被上訴人未能給予適當照顧，伊始返回
    娘家，以便接受規則治療，避免病情加劇，且伊於98年11月
    間因病情寬解，向被上訴人表明要回家團聚，竟遭被上訴人
    暴力毆打，是伊並非無故離家，被上訴人為履行同居義務而
    為家庭付出，並照顧子女，並非無法律上原因，亦無損害可
    言。另伊自97年5 月起至98年9 月止支出家庭生活費用計達
    271,973 元，多於被上訴人所稱由其代墊部分，足見伊並未
    有不當得利情形，被上訴人請求上訴人返還不當得利，顯無
    理由等語，資為抗辯。
三、原審判決上訴人應給付被上訴人421,235 元，及自100 年7
    月1 日起至清償日止，按年息5%計算之利息，並駁回被上訴
    人其餘之請求。上訴人提起上訴，其聲明：(一)原判決不利上
    訴人部分廢棄。(二)上開廢棄部分，被上訴人在第一審之訴駁
    回。被上訴人則答辯聲明：上訴駁回。另被上訴人就其敗訴
    中關於駁回42,700元本息部分提起附帶上訴，其附帶上訴聲
    明：(一)原判決關於駁回被上訴人後開第二項部分廢棄。(二)上
    訴人應再給付被上訴人42,700元，及自100 年7 月1 日起至
    清償日止，按年息5%計算之利息。上訴人就附帶上訴部分答
    辯聲明：附帶上訴駁回。
四、兩造於96年3 月31日結婚，育有未成年子女廖堉璇（女，97
    年3 月27日生）、廖軒毅（男，98年3 月23日生），現婚姻
    關係仍存續中等情，為兩造所不爭執，並有戶籍謄本可稽（
    原審卷第30、31頁），應堪信實。至被上訴人主張自98年5
    月8 日起至100 年6 月30日止為上訴人代墊未成年子女扶養
    費用，而請求返還一節，則為上訴人所否認，是兩造之爭點
    厥為被上訴人依不當得利之法律關係，請求上訴人給付代墊
    之扶養費，有無理由？茲論述如下。
  (一)按父母對於未成年之子女，有保護及教養之權利義務，民法
    第1084條第2項定有明文。就其中關於保護教養費用之負擔
    ，應負生活保持義務，此乃本於為父母子女之身分關係而當
    然發生。故夫妻於婚姻關係存續中，對其未成年子女保護教
    養所生費用，應依民法第1089條之規定為之，即除法律另有
    規定外，由父母共同負擔之。父母不能共同負擔時，由有能
    力者負擔之。因此，如非父母不能共同負擔義務，父母之一
    方已單獨支付該費用時，自得依不當得利之規定請求他方償
    還代墊其應分擔之費用部分（最高法院100 年度臺上字第55
    號判決意旨可資參照）。
  (二)被上訴人主張上訴人自98年5 月8 日起離家迄今，被上訴人
    自98年5 月8 日起至100 年6 月30日止，單獨負擔未成年子
    女廖堉璇、廖軒毅之扶養費用，乃請求上訴人返還等情，業
    據被上訴人提出存證信函2 份為證（原審卷第9 至13頁），
    上訴人就其於上揭期日即離家迄今之事實未有爭執，自堪信
    為真實。至上訴人雖抗辯其因患有憂鬱症，被上訴人未能給
    予適當照顧，上訴人始返回娘家，以便接受規則治療，避免
    病情加劇，且上訴人於98年11月因病情寬解，向被上訴人表
    明要回家團聚，竟遭被上訴人暴力毆打，是上訴人並非無故
    離家，被上訴人為履行同居義務而為家庭付出，並照顧子女
    ，並非無法律上原因，亦無損害可言云云，並提出嘉南療養
    院診斷證明書、驗傷診斷書為證（本院卷第27、32至33頁）
    。惟上訴人自98年5 月8 日起離家迄今，縱係因其自身疾病
    或被上訴人拒絕其返家，亦屬兩造間相處之另一問題，尚不
    能因而免除上訴人應共同分擔扶養未成年子女之義務，是上
    訴人如未共同負擔義務，而由被上訴人單獨支付該費用時，
    揆諸上開說明，被上訴人自得依不當得利之規定請求償還，
    上訴人上開所辯，尚不足採為其無庸分擔扶養費而應由被上
    訴人單獨負擔之認定。
  (三)上訴人又抗辯其自97年5 月起至98年9 月止，所支出之家庭
    生活費用有單據者，含子女之日常生活用品、奶粉、尿布等
    物品費用33,018元、保母費及廖軒毅生活必需品雜費28,000
    元、婦嬰用品費用11,385元、冰箱一臺16,990元、彌月禮盒
    費用14,700元、日常生活用品費用117,028 元、廖魁隆、廖
    堉璇、廖軒毅健保費用11,844元、廚具、咖啡壺等日常用品
    費用39,008元，計達271,973 元，超過被上訴人所支付之上
    開金額等情，為被上訴人所否認。查上訴人抗辯其支出未成
    年子女保母費及廖軒毅生活必需品雜費收據28,000 元 （原
    審卷第69頁），為被上訴人所不爭，應認係扶養子女費用。
    至上訴人所提其餘事證以觀，其中未成年子女生活用品
    33,018元，有諾貝兒寶貝股份有限公司（下稱諾貝兒公司）
    會員歷史銷售明細表為證（原審卷第66至68頁），惟此業經
    被上訴人否認，並主張上訴人提出之諾貝兒公司消費明細，
    僅係因原始會員登記於上訴人名下，實際上此等消費均為被
    上訴人出資購買等語，並據被上訴人提出丁丁連鎖藥局（即
    諾貝兒公司）之統一發票為證，而經核對上揭上訴人提出之
    銷售明細及被上訴人提出之統一發票，98年5 月8 日後之消
    費多與被上訴人提出之發票相符，上訴人又未舉證證明為其
    所出資購買，自不足認係上訴人所支出。又婦嬰用品費用
    11,385元部分，上訴人所提出之玉山銀行信用卡消費明細（
    原審卷第70頁），僅列出「婦嬰用品」；而冰箱一臺16,990
    元部分，上訴人所提出花旗銀行信用卡帳單（原審卷第71頁
    ），僅記載「超市雜貨」，並無明確之物品清單，尚難認係
    為扶養未成年子女所支出。再彌月禮盒費用14,700元部分，
    固經上訴人提出安其拉食品有限公司訂金單暨統一發票為證
    （原審卷第72頁），惟此係子女彌月贈送親友之禮品，難認
    係扶養子女之必要費用。另上訴人購買日常生活用品費用
    117,028 元之好市多消費明細（原審卷第73至111 頁）及購
    買廚具、咖啡壺等日常用品費用39, 008 元之收據（原審卷
    第114 、115 頁），其消費日期均係98年5 月8 日以前，而
    上訴人支付子女健保費用證明書（原審卷第112 頁），係截
    至97年12 月31 日之費用，均非被上訴人請求代墊期間，是
    上訴人此部分支出均難認係其離家後支付子女之扶養費。從
    而，被上訴人主張自上訴人於98年5 月8 日離家出走後，其
    有負擔未成年子女之扶養費用等情，應堪採取。
  (四)又兩造所生未成年子女之扶養費，經審酌被上訴人為中山醫
    學院研究所碩士，99年任職於義大醫院、嘉南藥理科技大學
    、南臺科技大學、輔英科技大學、高雄縣政府衛生局等處，
    當年收入498,990 元，名下有房屋、土地各1 筆，汽車1 輛
    ，財產總額1,037,575 元；而上訴人為嘉南藥理科技大學畢
    業，現就讀研究所，99年任職成大醫院、成杏醫學文教基金
    會、義大醫院等處，當年收入938,664 元，名下有汽車1 輛
    、投資1 筆等情，業經兩造陳明在卷，並有兩造99年度綜合
    所得稅電子結算申報收執聯、稅務電子閘門財產所得調件明
    細表1 份足憑（本院卷第49頁、原審卷第208 至214 、39至
    58頁）。並參諸行政院主計處家庭收支調查報告所示，98年
    度高雄市平均每人月消費支出為18,835元（原審卷第215 頁
    ），是依前開兩造之教育程度、經濟狀況及一般生活水準，
    及考量現今物價日益飛漲，及一般未成年子女之養育費用調
    高等一切情狀，認未成年子女廖堉璇、廖軒毅每人每月所需
    之扶養費用為18,000元為合理。至被上訴人雖陳稱其目前無
    工作及收入，惟衡酌其學經歷及其能力，自應盡力謀職以維
    持未成年子女之生活，故兩造就未成年子女之扶養費應以平
    均分擔為適當，即上訴人應負擔未成年子女廖堉璇、廖軒毅
    扶養費用為每人每月9,000 元（18,000÷2 ＝9,000 ）。基
    此，上訴人自離家即98年5 月8 日至原審最後言詞辯論終結
    日即100 年6 月30日止，共計25月又24日，此段期間應支付
    未成年子女扶養費用為463,935 元〔9,000 ×2 ×（25＋
    24/ 31）＝463,935 ，小數點以下4 捨5 入〕，惟上訴人僅
    支付28,000元，業如前述，其餘部分435,935 元（463,935
    －28,000＝435,935 ），應係被上訴人所代墊。揆諸前揭說
    明，被上訴人依不當得利之法律關係，請求上訴人返還其代
    墊之435,935 元本息，洵屬有據。至逾此範圍之請求，即不
    足採。
五、綜上所述，被上訴人依據不當得利之法律關係，請求上訴人
    給付435,935 元，及自原審最後言詞辯論終結翌日即100 年
    7 月1 日起至清償日止，按年息5%計算之利息，為有理由，
    應予准許，逾此部分之請求（除確定部分外），即屬無據，
    應予駁回。原判決命上訴人給付421,235 元本息部分，並無
    不當，上訴人上訴意旨指摘原判決此部分不當，求予廢棄改
    判，為無理由，應駁回其上訴。又被上訴人提起附帶上訴請
    求上訴人給付42,700元本息，其中14,700元本息部分為有理
    由，應予准許，原判決就此部分為被上訴人敗訴之判決，自
    有未洽，附帶上訴論旨，指摘原判決此部分不當，求予廢棄
    改判，為有理由，爰由本院將原判決此部分予以廢棄改判，
    如主文第3 項所示。至被上訴人附帶上訴無理由部分（即請
    求28,000元本息部分），原判決駁回被上訴人之請求，尚無
    不合，附帶上訴意旨指摘原判決此部分不當，求予廢棄改判
    ，為無理由，應駁回此部分附帶上訴。本件事證已臻明確，
    兩造其餘攻擊防禦方法及所提之證據，經審酌與判斷結果不
    生影響，爰不予論述，併此敘明。
據上論結：本件上訴為無理由，附帶上訴為一部有理由，一部無
理由，依民事訴訟法第449 條第1 項、第450 條、第78條、第79
條，判決如主文。
中    華    民    國   100    年    11    月    16    日
                            家事法庭
                                審判長法官  蔡明宛
                                法      官  曾錦昌
                                法      官  魏式璧
以上正本證明與原本無異。
本判決不得上訴。
中    華    民    國   100    年    11    月    16    日
                                書  記  官  林佳蓉